【裁判字號】    92,附民,62
【裁判日期】    920829
【裁判案由】    殺人等
【裁判全文】
臺灣高等法院刑事附帶民事訴訟判決                  九十二年度附民字第六二號
    原      告  乙○○○
                甲○○
                辛○○
                丙○○
                庚○○
                己○○
                丁○○
                戊○○
    共      同
    訴訟代理人  庚○○
    被      告  壬○○
    訴訟代理人  陳景新   律師
右列被告因遺棄屍體案件（九十一年度上重訴字第三五號），原告提起附帶民事訴訟
，請求損害賠償，本院判決如左：
    主  文
原告之訴及假執行之聲請均駁回。
訴訟費用由原告負擔。
    事  實
甲、原告方面：
一、聲明：(1)被告應給付原告乙○○○、甲○○各新臺幣（下同）壹佰萬元，及自起
    訴狀繕本送達翌日起至清償日按週年利率百分之五計算之利息。(2)被告應給付原
    告辛○○、丙○○、庚○○、己○○、丁○○、戊○○各五十萬元及自起訴狀繕
    本送達翌日起至清償日按週年利率百分之五計算之利息。(3)第一項、第二項願供
    擔保請准宣告假執行。
二、陳述：
（一）被告壬○○侵權行為之事實引用刑事判決書所載被告之犯罪事實之記載。
（二）依民法第一百九十五條第一項規定「不法侵害他人之身體、健康、：：或其他
      人格法益而情節重大者，被害人雖非財產上之損害，亦得請求賠償相當之金額
      」，所謂「其他人格法益」為抽象法律概念，解釋上不可限制過嚴，否則受害
      人將無法獲得非財產上之損害賠償，被告壬○○與共犯陳品綸、林佳秀共同將
      被害人屍體曝屍荒野三日，以致被害人屍體深受摧殘，使得為被害人父母、配
      偶、子女之原告精神受二部創傷，心理難以平復，基於慎終追遠之祭祀上人格
      權益，顯有重大之侵害行為，自屬侵害原告等未經法律特別明定之其他人格權
      ，依法請求被告賠償相當之金額。
（三）原告乙○○○、甲○○係被害人之父母、白髮人送黑髮人，已甚哀淒，被告壬○○棄屍行為，無法正常收斂瞻望被害人完整遺容，更是二度打擊。
（四）原告辛○○為被害人配偶，原告丙○○、庚○○、己○○、丁○○、戊○○為
      被害人子女，原本有家庭和樂，遭此巨變，心靈受創極深，又親見被害人曝屍
      荒野，精神上痛苦，更是加鉅，其中原告戊○○因悲傷過度服用鎮定劑自殺，
      原告庚○○產生焦慮狀態而向精神科醫師求助之情況，請求被告壬○○各賠償
      五十萬元。
三、證據：援用刑事訴訟之證據並提出
乙、被告方面：
一、聲明：(1)原告之訴駁回。(2)訴訟費用由原告負擔。如受不利判決，願供擔保請
    准免為假執行。
二、陳述：被害人死亡後，已經喪失人格權，「祭祀」為民間習俗，其性質尚與個人
    之身體、健康、名譽等應否相提並論而給予人格權評價，實堪置疑。原告據以主
    張被告侵害其親情上慎終追遠之祭祀上人格，並無依據。原告主張依民法第一百
    九十五條第一項規定，請求被告非財產上損害賠償，於法無據。
    理  由
一、按得請求非財產上之損害賠償者，限於不法侵害他人之生命、身體、健康、名譽
    、自由、信用、隱私、貞操，或不法侵害其他人格法益而情節重大者，又不法侵
    害他人基於父、母、子、女或配偶關係之身分法益而情節重大者，準用得請求非
    財產上之損害賠償，民法第一百九十四條及一百九十五條分別定有明文。
二、次按人之權利能力，始於出生，終於死亡，民法第六條定有明文。具有權利能力
    者稱為有「人格」，查：本件被害人劉秀容於被告陳品綸及少年林佳秀共同不法
    殺死時即已經喪失人格，被告壬○○於被害人劉秀容死亡後參與被告陳品綸、少
    年林佳秀共同遺棄屍體罪，經本院刑事判決事實認定在卷。足認被告壬○○參與
    犯罪時，被害人劉秀容已經喪失權利主體地位，並無民法上人格權存在之事實，
    當堪認定，又侵害被繼承人之屍體，與侵害繼承人之人格法益應有不同，繼承人
    對被繼承人屍體得主張之權利，亦不能謂已經內化為繼承人人格之一部或係基於
    父母、子女、配偶關係得主張之身分法益。從而，對被繼承人屍體之侵害，尚難
    認屬侵害繼承人之人格法益或基於父母、子女、配偶關係而生之身分法益，依首
    揭說明，自無據以請求非財產上損害賠償之權利。
三、綜上所述，本件原告以被告侵害其等被繼承人之屍體，主張原告之「祭祀上人格
    權」受侵害，依民法第一百九十五條第一項規定請求被告為非財產上損害賠償，
    依法無據，為無理由，應予駁回。其假執行之聲請因亦無所附麗，應併予駁回。
四、據上論斷，應依刑事訴訟法第五百零二條第二項，判決如主文。
中      華      民      國    九十二    年      八      月    二十九    日
                              臺灣高等法院刑事第二十三庭
                                  審判長法  官  黃  瑞  華
                                        法  官  陳  坤  地
                                        法  官  王  淑  滿
右正本證明與原本無異。
如不服本判決，應於收受送達後十日內向本院提出上訴書狀，其未敘述上訴之理由者
並得於提起上訴後十日內向本院補提理由書（均須按他造當事人之人數附繕本）。
                                        書記官  陳  思  云
中      華      民      國    九十二    年      八      月    二十九    日


司法院資訊處製作；財團法人民間司法改革基金會備份。
